ACORDAO-COMPLETO-2514416

ACÓRDÃO 1391/2022 ATA 8/2022 - SEGUNDA CÂMARA

VISTOS, relatados e discutidos estes autos de tomada de contas especial instaurada pelo então Ministério da Integração Nacional em desfavor de Eduardo Gonçalves Tabosa Júnior, como então prefeito de Cumaru - PE (gestões: 2009-2012 e 2013-2016) , diante, originalmente, da parcial inexecução do objeto pactuado pelo Convênio n.º 726135/2009 destinado à construção das obras de drenagem de águas pluviais sob o valor originário de R$ 485.000,00 em recursos federais e de R$ 16.608,21 em recursos da contrapartida, tendo a vigência do ajuste sido estipulada para o período de 18/1/2010 a 5/11/2012;
ACORDAM os Ministros do Tribunal de Contas da União, reunidos em Sessão da 2ª Câmara, diante das razões apresentadas pelo Relator, em:
9.1. declarar a revelia de Orlando Lima da Silva e da WCN Empreendimentos e Serviços Ltda., nos termos do art. 12, § 3°, da Lei n.º 8.443, de 1992;
9.2. rejeitar as correspondentes alegações de defesa oferecidas por Eduardo Gonçalves Tabosa Júnior;
9.3. promover a exclusão da responsabilidade de Leonardo Menezes de Sá e do Município de Cumaru - PE na presente tomada de contas especial, diante dos elementos de convicção até aqui obtidos pelo TCU;
9.4. julgar irregulares as contas de Eduardo Gonçalves Tabosa Júnior, além de Orlando Lima da Silva e da WCN Empreendimentos e Serviços Ltda., nos termos dos arts. 16, III, alíneas "b" e "c", com o § 2º, "b", 19, caput, e 23, III, da Lei n.º 8.443, de 1992, para condená-los, solidariamente, ao pagamento do correspondente débito, com a atualização monetária e os juros de mora calculados desde a data informada até o efetivo recolhimento, fixando-lhes o prazo de 15 (quinze) dias, contados da notificação, para que comprovem perante o Tribunal, nos termos do art. 214, III, "a", do RITCU, o recolhimento da referida dívida em favor do Tesouro Nacional, na forma da legislação em vigor, sob as seguintes condições:
	Data da Ocorrência
	Valor Histórico (em R$) 

	24/5/2012
	64.813,90

9.5. aplicar em desfavor de Eduardo Gonçalves Tabosa Júnior, além de Orlando Lima da Silva e da WCN Empreendimentos e Serviços Ltda., individualmente, a multa prevista no art. 57 da Lei n.º 8.443, de 1992, sob o valor de R$ 20.000,00 (vinte mil reais) , fixando-lhes o prazo de 15 (quinze) dias, contados da notificação, para que comprovem, perante o Tribunal, nos termos do art. 214, III, "a", do RITCU, o recolhimento das referidas dívidas ao Tesouro Nacional, na forma da legislação em vigor;
9.6. autorizar, caso requerido, nos termos do art. 26 da Lei n.º 8.443, de 1992, e do art. 217 do RITCU, o parcelamento das dívidas fixadas por este Acórdão em até 36 (trinta e seis) parcelas mensais e sucessivas, com a atualização monetária e os correspondentes acréscimos legais, esclarecendo aos responsáveis que a falta de pagamento de qualquer parcela importará no vencimento antecipado do saldo devedor, nos termos do art. 217, § 2º, do RITCU, sem prejuízo das demais medidas legais;
9.7. autorizar, desde logo, a cobrança judicial das dívidas fixadas por este Acórdão, nos termos do art. 28, II, da Lei n.º 8.443, de 1992, diante do não atendimento das notificações; e
9.8. enviar a cópia do presente Acórdão, com o Relatório e a Proposta de Deliberação, à Procuradoria da República no Estado de Pernambuco, nos termos do art. 16, § 3º, da Lei n.º 8.443, de 1992, para o ajuizamento das ações civis e penais cabíveis.

Tomada de Contas Especial instaurada pelo então Ministério da Integração Nacional em desfavor de Eduardo Gonçalves Tabosa Júnior, como então prefeito de Cumaru  PE (gestões: 2009-2012 e 2013-2016), diante, originalmente, da parcial inexecução do objeto pactuado pelo Convênio n.º 726135/2009 destinado à construção das obras de drenagem de águas pluviais sob o valor original de R$ 485.000,00 em recursos federais e de R$ 16.608,21 em recursos da contrapartida, tendo a vigência do ajuste sido estipulada para o período de 18/1/2010 a 5/11/2012.

Segunda Câmara

Município de Cumaru - PE.

3. Responsáveis: Eduardo Gonçalves Tabosa Júnior (CPF XXX.032.114-XX); Orlando Lima da Silva (CPF XXX.687.384-XX); WCN Empreendimentos e Serviços Ltda. (CNPJ 04.231.471/0001-61); Município de Cumaru - PE (CNPJ 11.097.391/0001-20).

13.1. Ministros presentes: Bruno Dantas (Presidente), Augusto Nardes, Aroldo Cedraz e Antonio Anastasia.
13.2. Ministros-Substitutos presentes: Marcos Bemquerer Costa e André Luís de Carvalho (Relator).

ANDRÉ DE CARVALHO

Trata-se de tomada de contas especial instaurada pelo então Ministério da Integração Nacional em desfavor de Eduardo Gonçalves Tabosa Júnior, como então prefeito de Cumaru - PE (gestões: 2009-2012 e 2013-2016) , diante, originalmente, da parcial inexecução do objeto pactuado pelo Convênio n.º 726135/2009 destinado à construção das obras de drenagem de águas pluviais sob o valor originário de R$ 485.000,00 em recursos federais e de R$ 16.608,21 em recursos da contrapartida, tendo a vigência do ajuste sido estipulada para o período de 18/1/2010 a 5/11/2012.
2.	Após a análise final do feito, o Auditor Federal Valmir Carneiro de Souza lançou o seu parecer conclusivo à Peça 109, com a anuência dos dirigentes da Secex-TCE (Peças 110 e 111) , nos seguintes termos:
" (...) HISTÓRICO 
2. Conforme disposto na Cláusula Quarta do convênio, foram previstos R$ 501.608,21 para a execução do objeto, dos quais R$ 485.000,00 seriam repassados pelo concedente e R$ 16.608,21 corresponderiam à contrapartida municipal (peça 5, p. 170) . 
3. Posteriormente a sua assinatura, foi realizada, por meio do Parecer Técnico EOM-001/2010/DRR (peça 5, p. 226-230) , de 9/6/2010, do Departamento de Reabilitação e Reconstrução da Sedec/MI, uma complementação à análise da viabilidade técnica do Plano de Trabalho e do Projeto Básico do Convênio 726135/2009, apresentados pela prefeitura municipal de Cumaru/PE, alterando o valor global da obra para R$ 486.656,42, detalhado conforme documento acostado na peça 5, p. 209. Todavia, não há nos autos aditivo contratual que alterou o valor global da avença, nem os novos valores de responsabilidade dos partícipes, caso fosse mantida a participação percentual de cada um no investimento.
4. Os recursos federais foram repassados em parcela única, mediante a ordem bancária 2010OB800698, emitida em 9/11/2010, no valor inicialmente previsto - R$ 485.000,00 (peça 5, p. 250) , creditados na conta específica em 11/11/2010, conforme extrato obtido no Siconv (peça 8) .
5. O ajuste vigeu no período de 18/1/2010 a 5/11/2012 (conforme o Primeiro Termo Aditivo ao convênio - peça 5, p. 265) , e previa a apresentação da prestação de contas até 5/12/2012, de acordo com a sua Cláusula Nona da avença (peça 5, p. 172) .			
6. Por meio do Relatório de Inspeção 16/2012-JGSP (peça 5, p. 267-273) , de 30/10/2012, a Secretaria Nacional de Defesa Civil do MI (Sedec/MI) , após visita in loco, manifestou-se no sentido de que a obra poderia ser considerada concluída do ponto de vista de sua consecução física, tendo apresentado boas condições técnicas de construção e funcionalidade, mas ressaltou que alguns elementos previstos no orçamento não foram executados, quais sejam (peça 5, p. 272) :
6.1. R$ 9.531,95 - corrimãos não executados;
6.2. R$ 44.772,41 - laje de pedestre prevista no Canal 3 não executada;
6.3. R$ 11.563,73 - 5º pontilhão não executado.
6.4. Além desses valores, a Sedec/MI apontou como irregular o montante de R$ 16.411,81, concernente ao repasse federal realizado a maior. Conforme sustenta, a prefeitura, por meio do Processo Licitatório 29/2010, na modalidade Tomada de Preço 5/2010, contratou a empresa WCN Empreendimentos e Serviços (CNPJ 04.199.032/0001-19) para a execução do canal, pelo valor de R$ 484.629,43, e, mantido o percentual de participação dos recursos da União no acordo (96,69%) sobre o valor contratado, a participação federal no convênio deveria ter sido de R$ 468.588,19, cabendo à prefeitura devolver aos cofres da União a diferença entre este valor e o efetivamente repassado.
7. Assim, no total, o Relatório de Inspeção 16/2012 apresentou como irregular na execução do convênio o montante de R$ 82.309,90, em valores originais. Destaca-se que o responsável apenas foi notificado especificamente sobre estas irregularidades após a conclusão da tomada de contas especial, em 2/10/2015, por meio do Ofício 641/2015/DGI/SECEX/MI, conforme explanado à frente.
8. Após o fim da vigência do convênio ora tratado, a Coordenação-Geral de Prestação de Contas de Convênio do MI (CGCONV) notificou o então prefeito Eduardo Gonçalves Tabosa Júnior (gestão 2009-2013) , por meio do Ofício 361/2013/DGI/SECEX/Ml, de 20/5/2013, para que fossem inseridos diversos documentos e informações no Siconv referentes à execução e à prestação de contas do convênio, exigidas conforme os arts. 56 e 58 da Portaria Interministerial 127, de 27/5/2008, que impediram a regular análise da avença por parte do tomador de contas (peça 5, p. 284-285) . O ofício foi recebido em 24/5/2013, conforme aviso de recebimento (AR) acostado na peça 5, p. 286.
9. Tendo em vista o não atendimento ao ofício supramencionado, foi registrada a inadimplência do município de Cumaru/PE no Siconv, em cumprimento ao § 2º do art. 56 da Portaria Interministerial 127/2008 (peça 287) .
10. A CGCONV notificou o então prefeito novamente sobre a situação de inadimplência do município, bem como foi concedido o prazo de dez dias para a devida regularização no sistema (vide Ofício 690/2013-DGl/SECEX/Ml, de 09/07/2013, peça 5, p. 291-296, recebido em 23/07/2013, conforme documento de rastreamento na peça 5, p. 297) . Novamente, o gestor manteve-se inerte.
11. Assim, ante a ausência dos documentos no Siconv, por meio do Parecer Financeiro 190/2014/TCE/DTCE/CDTCE/CGCONV/DGl/SECEX/MI, de 7/8/2014, foi recomendada a instauração da Tomada de Contas Especial (TCE) relativa ao convênio em análise, em desfavor do prefeito Eduardo Gonçalves Tabosa Júnior (peça 5, p. 300-303) . 
12. Em seguida, os autos foram enviados à Coordenação de Contabilidade do MI, que emitiu o Relatório de TCE 001/2015 (peça 5, p. 307-311) , de 14/1/2015, o qual concluiu pela imputação de débito no valor integral do repasse federal, R$ 485.000,00, ao então prefeito, em virtude da incompletude das informações e documentos referentes à execução e prestação de contas no Siconv, bem como às irregularidades na execução física apuradas no Relatório de Inspeção 16/2012, mencionado acima, descontado da quantia recolhida aos cofres federais, de R$ 9.950,63 (comprovante na peça 3, p. 168) .
13. A Controladoria Geral da União manifestou-se pela irregularidade das contas, seguindo o posicionamento do tomador de contas no Relatório TCE 001/2015, conforme documentos incluídos à peça 3, p. 208-211 (Relatório de Auditoria 893/2015) ; p. 212 (Certificado e Auditoria 893/2015) ; e p. 213 (Parecer do Dirigente 893/2015) . O conhecimento ministerial está apresentado à peça 3, p. 220.
14. Esgotadas as medidas administrativas com vistas à regularização de tal situação, os autos da presente tomada de contas especial foram remetidos a este Tribunal.
15. No âmbito desta Corte de Contas, o responsável inseriu, intempestivamente, documentos e informações na prestação de contas do convênio no Siconv, sendo excluído o registro de inadimplência do convenente naquele Sistema (peça 5, p. 314) .
16. Após a complementação da prestação de contas do convênio, a Divisão de Tomada de Contas Especiais do MI emitiu o Parecer Financeiro 74/2015/DCTE/CDTCE/CGCONV/ DGI/SECEX/MI (peça 5, p.325-330) , de 30/9/2015, no qual reviu o valor do débito inicialmente imputado ao responsável. Conforme o parecer, considerando a documentação constante da prestação de contas, bem como as conclusões do Relatório de Inspeção 16/2012, quando da fiscalização in loco da obra, o débito imputado ao Sr. Eduardo Gonçalves Tabosa Júnior ficou assim estabelecido (peça 5, p. 329) :
	Tipo
	Data
	Motivo
	Valor R$

	Débito
	9/11/2010
	Glosa técnica proporcional (serviços não executados) 
	63.687,20

	Débito
	9/11/2010
	Glosa financeira (recurso federal a maior) 
	16.416,61

	Débito
	9/11/2010
	Despesas com rendimentos financeiros impugnadas
	14.070,03

	Crédito
	16/6/2014
	Proporcionalidade dos rendimentos em relação à glosa
	1.643,47

17. Ademais, foi levantado um débito de R$ 13.865,16 à Prefeitura Municipal de Cumaru/PE, referente ao valor da contrapartida proporcional de responsabilidade do município não aplicada na execução do objeto do convênio.
18. O responsável foi novamente notificado pelo MI sobre os débitos acima apresentados, por meio do Ofício 641/2015/DGI/SECEX/MI (peça 5, p. 331-337) , de 2/10/2015, tendo apresentado os seus esclarecimentos via Ofício 24P/2016 (peça 5, p. 351-355) . Ressalta-se que a Prefeitura Municipal de Cumaru/PE não foi notificada pelo débito a ela imputado.
19. Posteriormente, em 23/6/2016, os autos foram remetidos à Sedec/MI, solicitando análise dos esclarecimentos do responsável e emissão de novo parecer técnico conclusivo quanto à execução ou não do objeto pactuado e atingimento dos objetivos propostos, conforme preceituam as normas disciplinadoras da matéria (peça 5, p. 356) . No entanto, não havia nos autos a posição conclusiva da Sedec/MI sobre a matéria.
20. Ante os novos elementos apresentados intempestivamente pelo responsável, Sr. Eduardo Gonçalves Tabosa Júnior (CPF XXX.032.114-XX) , ex-prefeito municipal de Cumaru/PE (gestão 2009-2016) , quando o processo já se encontrava autuado nesta Corte de Contas, o Ministério da Integração Nacional, por meio da Divisão de Tomada de Contas Especiais, desconsiderou o débito a ele inicialmente imputado no valor original de R$ 485.000,00. O valor do débito revisto pela Divisão, em valores originais, montou R$ 94.173,84, a ser diminuído do crédito de R$ 1.643,47, vide o Parecer Financeiro 74/2015/DCTE/CDTCE/CGCONV/ DGI/SECEX/MI, acostado na peça 5, p. 325-330.
21. O responsável foi devidamente notificado sobre o novo débito a ele imputado (peça 5, p. 331-337) , tendo apresentado seus esclarecimentos, após duas solicitações de dilação de prazo (peça 5, p. 351-355) .
22. Tomando por base o novo Parecer Financeiro 74/2015, a Coordenação-Geral de Prestação de Contas de Convênio do MI tramitou o processo, em 23/6/2016, para a Secretaria Nacional de Defesa Civil, também do MI, para análise dos esclarecimentos prestados pelo responsável e posterior emissão de parecer conclusivo sobre a matéria. Mas, não havia um posicionamento conclusivo sobre a matéria.
23. Em atendimento à determinação do item 1.7 do Acórdão 7417/2017-TCU-Segunda Câmara, a Secretaria Executiva do Ministério da Integração Nacional, mediante Ofício 175/AEC/MI, datado de 22/06/2018 (peça 18, p. 1-2) , acompanhado da Nota Técnica 154/2018 (peça 18, p.3-4) , do Parecer 489/PT/HSCJ/2017, de 27/11/2017 (peça 18, p. 20-24) , e do Parecer Financeiro 118/2018, de 23/5/2018 (peça 18, p. 25-34) , foi informado que a Coordenação-Geral de Prestação de Contas de Convênios da Secretaria Executiva do Ministério da Integração Nacional, por meio da referida Nota Técnica 154/2018/DIAD, aprovou parcialmente a referida prestação de contas final, no valor de R$ 414.846,78, e determinou a instauração da Tomada de Contas Especial - TCE no valor de R$ 108.662,15 (glosa técnica e financeira) , sendo: R$94.796,99 em desfavor do Sr. Eduardo Gonçalves Tabosa Júnior, Ex-Prefeito Municipal de Cumaru/PE; e R$13.865,16 em desfavor do Município de Cumaru/PE, mantendo o ente municipal na situação de 'Inadimplente' no Siafi, em razão de o seu representante não ter efetuado o recolhimento da glosa financeira, conforme Parecer 489/PT/HSCJ/2017/SEDEC/DRR, de 27/11/2017, e Parecer Financeiro 118/2018, de 23/5/2018.  
24. Os débitos de R$94.796,99 em desfavor do Sr. Eduardo Gonçalves Tabosa Júnior e de R$ 13.865,16 em desfavor do município de Cumaru/PE são compostos das seguintes parcelas, indicadas no excerto a seguir do referido Parecer Financeiro 118/2018, de 23/5/2018: 
Sr. Eduardo Gonçalves Tabosa Júnior
	Data
	 (D/C) 
	Valor (R$) 
	Item

	09/11/2010
	D
	63.687,20
	glosa técnica

		D
	16.416,65
	repasse a maior

		D
	14.693,14
	rendimentos financeiros aplicados no objeto

Município de Cumaru/PE
	Data
	 (D/C) 
	Valor (R$) 
	Item

	09/11/2010
	D
	13.865,16
	Rendimentos onerados como Contrapartida não aportada

25. Diante da ausência da documentação referente à prestação de contas do Convênio Siconv 726135/2009, foi realizada diligência ao MI, para obtenção de toda a documentação referente à prestação de contas do ajuste em tela. 
26. A instrução da peça 28 examinou a resposta da diligência, efetuou ajustes nos valores dos débitos e propôs a citação dos seguintes responsáveis: Sr. Eduardo Gonçalves Tabosa Júnior (CPF XXX.032.114-XX) , prefeito municipal de Cumaru/PE (gestão 2009-2012 e 2013-2016) ; Sr. Leonardo Menezes de Sá (CPF XXX.803.624-XX) , responsável pelo acompanhamento e fiscalização da obra; e WCN Empreendimentos e Serviços Ltda. (CNPJ 04.231.471/0001-61) , todos respondendo pela inexecução parcial do objeto, com aproveitamento da parcela executada. 
27. Na mesma instrução mencionada no parágrafo imediatamente anterior, propôs-se a citação do Município de Cumaru/PE, na pessoa de seu representante legal, referente à contrapartida não internaliza e/ou internalizada a menor na avença.
28. Com o fito de analisar as alegações de defesa apresentadas, foi elaborada a instrução à peça 71, tendo sido constatada a revelia do Sr. Eduardo Gonçalves Tabosa Júnior e da empresa WCN Empreendimentos e Serviços Ltda., ao mesmo tempo em que foram acolhidas as alegações de defesa do Sr. Leonardo Menezes de Sá, tendo em vista que não foi ele o responsável pela fiscalização e acompanhamento do contrato, e rejeitadas as alegações de defesa do Município de Cumaru/PE, fixando-se novo e improrrogável prazo para recolhimento do débito referente à não internalização da contrapartida e/ou internalização a menor.
29. De forma complementar, foi apontado que o verdadeiro responsável pela fiscalização e acompanhamento das obras objeto do Convênio Siconv 726135/2009 foi o Sr. Orlando Lima da Silva (CPF: XXX.687.384-XX) , razão pela qual propôs-se a citação do responsável, segue trecho:
'68. Diante do exposto, submetem-se os autos à consideração superior, propondo, preliminarmente, ao Tribunal:
68.1. acolher as alegações de defesa do Sr. Leonardo Menezes de Sá (CPF XXX.803.624-XX) e o excluir da relação processual;
68.2. fixar novo e improrrogável prazo de quinze dias, a contar da notificação, com fundamento no art. 12, §§ 1.º e 2.º, da Lei 8.443/1992 e no art. 202, §§ 2.º e 3.º, do Regimento Interno/TCU, para que o Município de Cumaru/PE (CNPJ 11.097.391/0001-20) efetue e comprove perante o Tribunal o recolhimento da quantia a seguir especificada aos cofres do Tesouro Nacional, atualizada monetariamente a partir da data indicada até a data do efetivo recolhimento, na forma prevista na legislação em vigor, informando-lhe que a liquidação tempestiva do débito atualizado monetariamente sanará o processo e permitirá que as respectivas contas sejam julgadas regulares com ressalva, dando-lhe quitação, nos termos dos arts. 12, § 2.º, da Lei 8.443/1992, e 202, § 4.º, do Regimento Interno/TCU, ao passo que a ausência dessa liquidação tempestiva levará ao julgamento pela irregularidade das contas, com imputação de débito a ser atualizado monetariamente, acrescido de juros moratórios;
	VALOR ORIGINAL (R$) 
	DATA DA OCORRÊNCIA

	8.776,25 (D) 
	09/11/2010

                      Valor atualizado até 19/09/2020: R$ 14.930,16
68.3. citar o Sr. Orlando Lima da Silva, CREA 024166-D/PE (CPF XXX.687.384-XX) , responsável pelo acompanhamento e fiscalização da obra, com fundamento nos arts. 10, § 1º, e 12, incisos I e II, da Lei 8.443/1992 c/c o art. 202, incisos I e II, do RI/TCU, para que, no prazo de quinze dias, apresente alegações de defesa e/ou recolha, aos cofres do Tesouro Nacional, a quantia abaixo indicada, atualizada monetariamente a partir da respectiva data até o efetivo recolhimento, na forma da legislação em vigor, em decorrência da irregularidade e conduta a seguir:
	VALOR ORIGINAL (R$) 
	DATA DA OCORRÊNCIA

	64,813,90 (D) 
	09/11/2010

                      Valor atualizado até 19/09/2020: R$ 110.261,41
Dispositivos violados: arts. 37, caput c/c. 70, § único, da Constituição Federal/1988; art. 93 do Decreto-Lei 200, de 25/2/1967; arts. 66 do Decreto 93.872/1986; arts. 62 e 63 da Lei 4.320/1964.
Irregularidade: inexecução parcial do objeto do Convênio Siconv 726135/2009, com aproveitamento útil da parcela executada;
Evidências: Relatório de Inspeção 16/2012-JGSP, de 30/10/2012 (peça 5, p. 263-273) ; Parecer Financeiro 118/2018, de 23/5/2018 (peça 18, p. 25-34) ; prestação de contas (peça 25, p. 5-120, e peça 26) .
Conduta:	 atestar como realizada e merecedora de pagamento parcela do objeto maior que a efetivamente executada.
Nexo causal: a atestação como realizada e merecedora de pagamento de parcela do Convênio Siconv 726135/2009, maior que a efetivamente executada resultou em prejuízo equivalente à diferença entre o valor pago e o valor correspondente à parcela executada.
68.4. informar ao Sr. Eduardo Gonçalves Tabosa Júnior e a Empresa WCN Empreendimentos e Serviços Ltda. que o Sr. Orlando Lima da Silva (CPF XXX.687.384-XX) está sendo citado solidariamente com eles pelo débito consignado nestes autos, em lugar do Sr. Leonardo Menezes de Sá (CPF XXX.803.624-XX) ;
68.5. encaminhar ao Sr. Orlando cópia desta instrução, para subsidiar possíveis alegações de defesa.'
30. Tal entendimento contou com a anuência do dirigente da unidade técnica (peça 73) , do representante do Ministério Público junto ao TCU - MP/TCU (peça 74) , resultando na expedição do Acórdão 13307/2020-TCU-Segunda Câmara, de relatoria do Ministro André Luis de Carvalho, o qual determinou, ainda, a análise conjunta com o TC Processo 020.144/2015-6, relativamente ao Convênio 725698/2009, por suspeita de possuir o mesmo objeto do ajuste em tela.
31. O Sr. Orlando Lima da Silva foi citado por força do Ofício 0657/2021-TCU/Seproc, de 12/1/2021 (peça 83) , com confirmação de recebimento em 11/2/2021 (peça 91) , enquanto o Município de Cumaru/PE foi notificado com uso do Ofício 3420/2021-TCU/Seproc (peça 88) , tendo sua confirmação de recebimento em 25/2/2021 (peça 97) .
32. Regularmente comunicados, o Sr. Orlando Lima da Silva requereu e obteve dilação de prazo (peças 93 e 94) , porém, não apresentou suas respectivas alegações de defesa e nem o Município de Cumaru/PE recolheu o débito, operando-se, em relação ao fiscal, os efeitos da revelia, prevista no art. 12, § 3º, da Lei 8443/1992, dando-se prosseguimento ao processo.
33. Embora já reconhecida a revelia do Sr. Eduardo Gonçalves Tabosa Júnior, o ex-prefeito constituiu advogado nos autos (peça 80) e apresentou suas alegações de defesa (peça 95) , que merece ser analisada em nome do princípio da verdade material, da ampla defesa e contraditório.
34. Esta instrução terá a finalidade de avaliar todas as informações e documentos carreados aos autos até este momento processual, de modo a avaliar a adequação e suficiência desse conteúdo para formação do juízo de mérito no caso concreto.
ANÁLISE DOS PRESSUPOSTOS DE PROCEDIBILIDADE DA IN/TCU 71/2012
35. Verifica-se que não houve o transcurso de mais de dez anos desde o fato gerador sem que tenha havido a notificação do responsável pela autoridade administrativa federal competente (art. 6º, inciso II, c/c art. 19 da IN/TCU 71/2012, modificada pela IN/TCU 76/2016) , pois os recursos federais foram repassados, em 9/11/2010, no valor inicialmente previsto - R$ 485.000,00 (peça 5, p. 250) , o convênio vigeu até 5/11/2012, e o Sr. Eduardo Gonçalves Tabosa Júnior foi notificado por meio do Ofício 641/2015/DGI/SECEX/MI (peça 5, p. 331-337) , de 2/10/2015. 
36. Observa-se que o valor atualizado do débito apurado (sem juros) em 1/1/2017 é superior a R$ 100.000,00, na forma estabelecida conforme os arts. 6º, inciso I, e 19 da IN/TCU 71/2012, modificada pela IN/TCU 76/2016.	
EXAME TÉCNICO
37. Este exame tem como fundamento as Normas de Auditoria do TCU, a legislação e a jurisprudência aplicadas ao caso, os documentos constantes dos autos, o histórico já apresentado e as providências a cargo dos jurisdicionados e demais envolvidos com a matéria em apreço.
38. Para recordar, trata-se de TCE instaurada pelo extinto Ministério da Integração Nacional (MI) , em desfavor do Sr. Eduardo Gonçalves Tabosa Júnior, em razão da não inserção completa das informações e documentos referentes à execução e prestação de contas do Convênio 726135/2009, firmado com a Prefeitura Municipal de Cumaru/PE, que teve por objeto a execução de obras para a drenagem de águas pluviais no município.
Do Novo e Improrrogável Prazo Concedido ao Município de Cumaru/PE
39. Nos termos do item 9.4, do Acórdão 13307/2020-TCU-Segunda Câmara, foi fixado novo e improrrogável prazo para que a municipalidade recolhesse o débito relativo à insuficiência de contrapartida no bojo do Convênio Siconv 726135/2009, no valor de R$ 8.776,25, com data base em 9/11/2010. No entanto, o referido ente municipal não comprovou o recolhimento do débito no prazo oferecido pelo Tribunal.
40. Vale salientar que as alegações de defesa da municipalidade já haviam sido analisadas na instrução à peça 71 e rejeitadas pelo item 9.3 do mesmo Acórdão já mencionado no parágrafo retro, razão pela qual cabe a condenação em débito daquele ente nos valores já expresso na decisão.
Da Revelia do Sr. Orlando Lima da Silva
41. Conforme já revelado, o fiscal do contrato foi citado por força do Ofício 0657/2021-TCU/Seproc (peça 83) , com confirmação de recebimento em 11/2/2021, consoante aviso de recebimento à peça 91.
42. Regularmente citado, tendo solicitado e obtido prorrogação de prazo (peças 93 e 94) , o responsável não apresentou suas alegações de defesa dentro do prazo estipulado, configurando-se a revelia, prevista no art. 12, § 3º da Lei 8443/1992.
43. Nos processos do TCU, a revelia não leva à presunção de que seriam verdadeiras todas as imputações levantadas contra os responsáveis, diferentemente do que ocorre no processo civil, em que a revelia do réu opera a presunção da verdade dos fatos narrados pelo autor (Acórdão 1009/2018-TCU-Plenário, Relator: BRUNO DANTAS; 2369/2013 - TCU - Plenário, Relator: BENJAMIN ZYMLER e 2449/2013 - TCU - Plenário, Relator: BENJAMIN ZYMLER) . Dessa forma, a avaliação da responsabilidade do agente não pode prescindir da prova existente no processo ou para ele carreada. 
44. Ao não apresentar sua defesa, os responsáveis deixaram de produzir prova da regular aplicação dos recursos sob sua responsabilidade, em afronta às normas que impõem aos gestores públicos a obrigação legal de, sempre que demandados pelos órgãos de controle, apresentar os documentos que demonstrem a correta utilização das verbas públicas, a exemplo do contido no art. 93 do Decreto-Lei 200/1967: 'Quem quer que utilize dinheiros públicos terá de justificar seu bom e regular emprego na conformidade das leis, regulamentos e normas emanadas das autoridades administrativas competentes.' 
45. Mesmo as alegações de defesa não sendo apresentadas, considerando o princípio da verdade real que rege esta Corte, procurou-se buscar, em manifestações dos responsáveis na fase interna desta Tomada de Contas Especial, se havia algum argumento que pudesse ser aproveitado a seu favor. Contudo, tal providência mostrou-se infrutífera. Ademais, em consulta aos sistemas corporativos do instaurador, verifica-se que os responsáveis continuam inadimplentes.
46. Em se tratando de processo em que a parte interessada não se manifestou acerca das irregularidades imputadas, não há elementos para que se possa efetivamente aferir e reconhecer a ocorrência de boa-fé na conduta dos responsáveis, podendo este Tribunal, desde logo, proferir o julgamento de mérito pela irregularidade das contas, conforme os termos dos §§ 2º e 6º do art. 202 do Regimento Interno do TCU. (Acórdão 2064/2011-TCU-Primeira Câmara (relator: Ubiratan Aguiar) , 6.182/2011-TCU-1ª Câmara (relator: Weber de Oliveira) , 4.072/2010-TCU-1ª Câmara (Relator: Valmir Campelo) , 1.189/2009-TCU-1ª Câmara (Relator: Marcos Bemquerer) , 731/2008-TCU-Plenário (Relator: Aroldo Cedraz) .
47. Por todo o exposto, o entendimento é no sentido de declarar a revelia do Sr. Orlando Lima da Silva, dando-se prosseguimento ao processo e, diante da ausência de evidências que demonstrem a boa-fé e/ou outras excludentes de ilicitude, cabe o julgamento pela irregularidade das contas do Sr. Orlando Lima da Silva (CPF XXX.687.384-XX) , com condenação em débito e aplicação de multa, em solidariedade a Eduardo Gonçalves Tabosa Júnior (CPF XXX.032.114-XX) , ao Município de Cumaru/PE (CNPJ 11.097.391/0001-20) e à empresa WCN Empreendimentos e Serviços Ltda. (CNPJ 04.231.471/0001-61) .
Das Alegações de Defesa do Sr. Eduardo Gonçalves Tabosa Júnior (CPF XXX.032.114-XX) 
48. Inicialmente, cabe destacar que o responsável foi citado por força do Ofício 26510/2020-TCU-Seproc, de 2/6/2020 (peça 39) , com confirmação de recebimento em 8/6/2020 (peça 41) , na qualidade de prefeito signatário e executor do Convênio 726135/2009 e respondendo por haver realizado pagamentos a maior do que realmente havia sido executado, respondendo em solidariedade com a empreiteira WCN Empreendimentos e o fiscal do contrato, Sr. Orlando Lima da Silva.
49. Vale registrar que o ex-prefeito foi declarado revel pelo item 9.2 do Acórdão 13307/2020-TCU-Segunda Câmara, juntamente com a empresa WCN Empreendimentos.
50. Neste momento processual, o ex-prefeito constituiu advogado nos autos (peça 80) , elaborou e fez chegar a esta Corte a petição à peça 95, contendo suas alegações de defesa, que passam a ser analisadas nos parágrafos seguintes.
51. A peça inicia com a apresentação do responsável e com um breve histórico dos fatos que justificaram sua citação pelos débitos apurados nesta TCE, bem como pelo cabimento da apresentação, ainda que intempestiva, das alegações de defesa (peça 95, p. 1-2) .
52. Busca a defesa demonstrar que não há responsabilidade atribuível ao gestor, afirmando que os documentos necessários à demonstração da boa e regular aplicação dos recursos teriam sido apresentados e considerados idôneos pela concedente, arguindo que não foi o gestor responsável por fiscalizar e acompanhar as obras, nem pela liquidação das despesas e que os pagamentos realizados foram feitos com base na confiança aos documentos apresentados (peça 95, p. 2-3) .
53. No entender da defesa, não há nexo causal entre conduta atribuível ao ex-prefeito e eventual dano provocado ao erário, uma vez que não identifica nenhuma conduta ilícita que possa ser atribuída ao ex-administrador (peça 95, p. 4-5) .
54. Ao final, requer o julgamento pela regularidade das contas, com quitação plena ao defendente (peça 95, p. 6-7) . 
Análise
55. Para relembrar, trata-se de análise das alegações de defesa do Sr. Eduardo Gonçalves Tabosa Júnior, citado por força do Ofício 26510/2020-TCU-Seproc (peça 39) , na qualidade de prefeito signatário e executor do Convênio 726135/2009 e respondendo por haver realizado pagamentos de parcela do objeto a maior do que realmente havia sido executado, em solidariedade com a empreiteira e o fiscal do contrato, ambos revéis.
56. Apesar de constar que o responsável foi revel, o Tribunal tem entendimento de que novos elementos apresentados, ainda que extemporâneos, devem ser analisados, em busca da verdade material e em nome do princípio do formalismo moderado, conforme se depreende de enunciado do Acórdão 259/2016-TCU-Plenário, Relator: AUGUSTO SHERMAN, assim dispondo:
'O TCU pode analisar novos documentos de defesa mesmo se apresentados depois de encerrada a etapa de instrução processual (art. 160, §§ 1º e 2º do Regimento Interno) , com fundamento no princípio da verdade real. No entanto, é necessário que os documentos sejam efetivamente novos e tenham alguma eficácia contra as irregularidades imputadas ao responsável.'
57. O primeiro argumento defendido pelo gestor diz respeito a ter apresentado toda a documentação para atender às prestações de contas dos recursos, afirmando ter cumprido todas as exigências para a comprovação da boa e regular aplicação dos recursos.
58. Realmente, cabe razão ao responsável ao afirmar que não há pendências de documentação no caso concreto, embora essa tenha sido a motivação inicial para a instauração desta TCE, e, conforme parágrafo 16, desta, consta que houve complementação da documentação, o que supriu tal irregularidade.
59. Ocorre que o fundamento utilizado para citar o responsável não foi a ausência ou insuficiência de documentação, mas sim, a inexecução parcial do objeto, com aproveitamento útil da parcela executada, conforme detalhado na instrução que propôs sua citação (peça 28) .
60. Todo o detalhamento quanto à individualização da conduta atribuída ao ex-gestor, o nexo entre a conduta e o dano causa, bem como a análise quanto à culpabilidade do agente estão delineados na Matriz de Responsabilização - Anexo I, desta.
61. Quanto ao nexo causal entre conduta atribuível ao ex-prefeito e o dano apurado no caso concreto, o Tribunal tem entendimento firmado no sentido de que o gestor responde pelos atos de seus subordinados, seja por falhas na seleção ou treinamento de pessoal (culpa in eligendo) , seja por falhas na supervisão dos trabalhos executados (culpa in vigilando) .
62. Tal entendimento pode ser extraído de enunciado do Acórdão 1001/2018-TCU-Primeira Câmara, Relator: BRUNO DANTAS, resumido nos seguintes termos: 'O fato de a irregularidade, comissiva ou omissiva, não ter sido praticada diretamente pelo gestor principal, e sim por outros servidores ou por órgão subordinado ao seu, não o exime de responder pela irregularidade, com base na culpa in eligendo ou na culpa in vigilando'.
63. São de mesmo entendimento os seguintes Acórdão 1134/2009-TCU-Plenário, Relator: RAIMUNDO CARREIRO; 7694/2010-Primeira Câmara, Relator: MARCOS BEMQUERER; 1715/2008-Plenário, Relator: BENJAMIN ZYMLER; 2603/2011-Plenário, Relator: WALTON ALENCAR RODRIGUES, entre outros enunciados.
64. Por todo o exposto, o entendimento é de que não cabe acatar as alegações de defesa apresentadas pelo Sr. Eduardo Gonçalves Tabosa Júnior (CPF XXX.032.114-XX) , não evidenciada a boa-fé, devendo suas contas serem julgadas irregulares, com imputação de débito e aplicação de multa proporcional, nos termos dos arts. 1º, inciso I, 16, inciso III, alíneas b e c, da Lei 8.443/1992, c/c os arts. 19 e 23, inciso III, da mesma Lei.
Da Comparação Entre os Convênios Siconv 726135/2009 e 725698/2009
65. Conforme apontado no parágrafo 30, retro, o item 9.9 do Acórdão 13307-TCU-2ª Câmara determinou o cotejamento entre os Convênios 726135/2009 e 725698/2009, uma vez que o Relator suscitou dúvidas sobre a possibilidade de haver o repasse de recursos em duplicidade para financiamento de mesmo objeto, segue excerto:
'9.9. orientar a unidade técnica para, adicionalmente, observar que no âmbito do TC Processo 020.144/2015-6, ao cuidar de tomada de contas especial instaurada pelo então Ministério da Integração Nacional (MI) em desfavor de Eduardo Gonçalves Tabosa Júnior (gestão: 2009-2012 e 2013-2016) , como então prefeito de Cumaru - PE, diante da ausência de informações e documentos sobre a efetiva execução e prestação de contas do Convênio 725.698/2009 (Siconv 725.698) destinado à construção do muro de contenção na Av. Osório Ferreira dos Santos, além da drenagem de águas pluviais e da pavimentação com meio fio e linha d'água, no Município de Cumaru - PE sob o montante de R$ 510.791,41 pelo aporte de R$ 485.000,00 em recursos federais e de R$ 25.791,41 em recursos da contrapartida, tendo a vigência do ajuste sido estipulada para o período de 13/1/2020 a 8/10/2012, a 2ª Câmara do TCU também teria passado a determinar o prosseguimento do feito para a citação do responsável, devendo a unidade técnica atentar, então, para a possibilidade de desvio dos recursos federais pela confusão financeira, com a dupla aplicação dos recursos federais no mesmo objeto pactuado, em face da coincidência na destinação dos dois ajustes em prol da drenagem de águas pluviais.'
66. Para elucidar a questão, foi realizada consulta ao sítio eletrônico da Plataforma +Brasil, disponível no endereço https://www.transferenciasabertas.planejamento.gov.br, consultado em 24/8/2021, às 15:00h, para obtenção do detalhamento de ambas as contratações apontadas pelo referido Acórdão (peça 108) .
67. Realmente, existem pontos comuns entre as duas propostas, a saber: 
a) mesmo proponente: Município de Cumaru/PE, Sr. Eduardo Gonçalves Tabosa Júnior;
b) mesmo convenente: Ministério do Desenvolvimento Regional
c) mesma motivação: obras de drenagem de águas pluviais; e
d) mesmo valor originário: R$ 485.000,00 de repasse da União.
68. Embora todas as características de similaridade apontadas no parágrafo retro, a definição do objeto deixa claro tratar-se de obras distintas; vejamos a definição de objeto para cada uma das contratações:
a) objeto do Convênio 726135/2009: 'Construção de um canal e obras complementares para a drenagem de águas pluviais com 805,9m de extensão no Bairro Santa Terezinha, Cumaru-PE'; e
b) objeto do Convênio 725698/2009: 'Construção de muro de contensão na Av Osório Ferreira dos Santos com 1183,40m3 de volume construção de drenagem de águas pluviais com 26M de tubos de concreto construção de pavimentação com meio fio e linha d'água com 1540m2'.
69. Pelo que se observa nas definições acima, é possível concluir que se trata de dois empreendimentos com objetos diversos. Embora tenham ocorrido similaridades nas demais informações do trato, não é possível concluir que houve contratação de dois convênios com o mesmo objeto, restando esclarecida a dúvida.
Da Data de Referência Para Atualização do Débito
70. Consoante os termos da citação, replicado no parágrafo 29, retro, foi utilizado o dia do crédito dos recursos na conta específica do convênio como data base para atualização monetária do débito, porém, tal posicionamento merece reparo, e já se explica.
71. Segundo o art. 9º da Instrução Normativa TCU 71/2012, atualizada pela Instrução Normativa TCU 76/2016, a regra para atualização monetária são as seguintes:
'Art. 9º A atualização monetária e os juros moratórios incidentes sobre o valor do débito devem ser calculados segundo o prescrito na legislação vigente, a partir (NR) (todo o art.) (Instrução Normativa nº 76, de 23/11/2016, DOU de 12/12/2016) :
I - da data do crédito na conta bancária específica, quando conhecida, ou da data do repasse dos recursos - no caso de omissão no dever de prestar contas ou de as contas apresentadas não comprovarem a regular aplicação dos recursos, exceto nas ocorrências previstas no inciso II deste artigo;
II - da data do pagamento - quando houver impugnação de despesas específicas e os recursos tiverem sido aplicados no mercado financeiro ou quando caracterizada responsabilidade de terceiro.
III - da data do evento, quando conhecida, ou da data de ciência do fato pela administração - nos demais casos.'
72. A situação tratada no caso concreto parece se amoldar à previsão do inciso II, retro, uma vez que há responsabilização de terceiros, os recursos foram aplicados no mercado financeiro e foram impugnadas despesas parciais da avença.
73. Segundo a relação de pagamentos à peça 26, p. 123, o último pagamento realizado no contrato ocorreu em 24/5/2012, razão pela qual deve ser utilizada essa data para efeito de atualização monetária dos valores.
74. Vale destacar que a alteração na data base do débito não gera prejuízo aos responsáveis, pelo contrário, haverá redução no valor do débito atualizado, mediante menor prazo de correção monetária e juros sobre o valor original da dívida.
75. A jurisprudência desta Corte tem entendimento de que a atribuição de valor menor de débito após a citação dispensa a repetição desta, visto que a oportunidade à ampla defesa e ao contraditório já foi oferecida aos responsáveis, é como define enunciado do Acórdão 10980/2016-Segunda Câmara, Relator: VITAL DO RÊGO, assim dispondo:
'A imputação de débito em valor inferior ao indicado na citação não configura prejuízo à defesa e dispensa o envio de nova citação. A comunicação dirigida ao responsável cumpre sua função de estabelecer o contraditório se nela foram especificados com clareza todos os elementos e informações exigíveis pelas normas.'
76. Por todo o exposto, cabe a correção na data base para imputação do débito e aplicação da correção monetária e eventuais juros de mora, passando-se a adotar a data de 24/5/2012.
Prescrição da Pretensão Punitiva
77. Vale ressaltar que a pretensão punitiva do TCU, conforme Acórdão 1.441/2016 - TCU - Plenário, Relator: Benjamin Zymler, que uniformizou a jurisprudência acerca dessa questão, subordina-se ao prazo geral de prescrição indicado no art. 205 do Código Civil, que é de dez anos, contado da data de ocorrência da irregularidade sancionada, nos termos do art. 189 do Código Civil, sendo este prazo interrompido pelo ato que ordenar a citação, a audiência ou a oitiva dos responsáveis.
78. No caso em exame, não houve o transcurso de mais de 10 anos desde o fato gerador, em relação ao Sr. Eduardo Gonçalves Tabosa Júnior e à empresa WCN Empreendimentos e Serviços Ltda., pois os recursos federais foram repassados, em 9/11/2010 (peça 5, p. 250) , e o ato que determinou a citação foi assinado em 25/5/2020 (peça 21) .
CONCLUSÃO
79. Recordando, trata-se de TCE instaurada pelo extinto Ministério da Integração Nacional (MI) , em desfavor do Sr. Eduardo Gonçalves Tabosa Júnior, em razão da não inserção completa das informações e documentos referentes à execução e prestação de contas do Convênio 726135/2009, firmado com a Prefeitura Municipal de Cumaru/PE, que teve por objeto a execução de obras para a drenagem de águas pluviais no município.
80. Como evidenciado ao final do campo Histórico, o Acórdão 13307/2020-TCU-Segunda Câmara declarou a revelia do Sr. Eduardo Gonçalves Tabosa Júnior e da WCN Empreendimentos e Serviços Ltda.; excluiu o Sr. Leonardo Menezes de Sá do rol de responsáveis; rejeitou as alegações de defesa apresentadas pelo Município de Cumaru/PE e estabeleceu novo e improrrogável prazo para recolhimento do débito; determinou a citação do Sr. Orlando Lima da Silva, como fiscal do contrato; e determinou que a unidade técnica observasse as constatações do TC Processo 020.144/2015-6, tratando do Convênio 725698/2009, diante da suspeita de mesmo objeto do convênio em tela.
81. Apesar de ter a revelia reconhecida no processo, o Sr. Eduardo Gonçalves Tabosa Júnior compareceu aos autos e apresentou suas alegações de defesa, as quais foram analisadas e consideradas insuficientes para dirimir as irregularidades e/ou afastar sua responsabilidade, cabendo o julgamento pela irregularidade de suas contas, com imputação de débito e aplicação de multa proporcional (parágrafo 48) .
82. Regularmente citado, o Sr. Orlando Lima da Silva não compareceu aos autos, configurando a revelia prevista no art. 12, § 3º, da Lei 8443/1992, permitindo o prosseguimento do processo e, como não há nos autos elementos suficientes para afastar sua responsabilidade, cabe o julgamento pela irregularidade de suas contas, com condenação em débito e aplicação de multa, em solidariedade ao Sr. Eduardo Gonçalves Tabosa Júnior e à empreiteira WCN Empreendimentos e Serviços Ltda. (parágrafo 41) .
83. Mesmo diante do novo e improrrogável prazo concedido pelo Tribunal, o Município de Cumaru/PE não recolheu o valor do débito relativo à insuficiência de contrapartida, razão pela qual deve ser condenado ao recolhimento das quantias identificadas no ofício de citação (parágrafo 39) .
84. Quanto à dúvida de mesmo objeto entre os Convênios 726135/2009 e 725698/2009, restou evidenciado que, apesar de existirem semelhanças entre as contratações, conclui-se que o objeto das duas avenças é distinto, não configurando dupla destinação de recursos ao mesmo objeto de convênio (parágrafo 65) .
85. Finalmente, cabe corrigir a data base de imputação do débito e aplicação de correção monetária e juros de mora, passando-se a adotar a data de 24/5/2012 (parágrafo 70) .
PROPOSTA DE ENCAMINHAMENTO
86. Diante do exposto, submetem-se os autos à consideração superior, propondo:
a) considerar revéis o Sr. Orlando Lima da Silva (CPF XXX.687.384-XX) e a empresa WCN Empreendimentos e Serviços Ltda. (CNPJ 04.231.471/0001-61) , para todos os efeitos, dando-se prosseguimento ao processo, com fulcro no art. 12, § 3º, da Lei 8.443/1992;
b) julgar irregulares, nos termos dos arts. 1º, inciso I, 16, inciso III, alíneas b e c, da Lei 8.443/1992, c/c os arts. 19 e 23, inciso III, da mesma Lei, as contas do Sr. Eduardo Gonçalves Tabosa Júnior (CPF XXX.032.114-XX) , Sr. Orlando Lima da Silva (CPF XXX.687.384-XX) , da empresa WCN Empreendimentos e Serviços Ltda. (CNPJ 04.231.471/0001-61) e do Município de Cumaru/PE (CNPJ 11.097.391/0001-20) , condenando-os, conforme o caso, ao pagamento das importâncias a seguir especificadas, atualizadas monetariamente e acrescidas dos juros de mora, calculados a partir das datas discriminadas até a data da efetiva quitação do débito, fixando-lhes o prazo de quinze dias, para que comprove, perante o Tribunal, o recolhimento das referidas quantias aos cofres do Tesouro Nacional, nos termos do art. 23, inciso III, alínea 'a', da citada lei, c/c o art. 214, inciso III, alínea 'a', do Regimento Interno do TCU;
Débitos relacionados ao Município de Cumaru/PE, relativamente à contrapartida financeira não internalizada pela municipalidade no bojo do Convênios 726135/2009:
	DATA DA OCORRÊNCIA
	 VALOR ORIGINAL R$ 
	 D/C 

	24/5/2012
	           8.776,25 
	 D 

Valor atualizado (com juros) até 25/8/2021: R$ 15.377,44.
Débitos relacionados ao Sr. Eduardo Gonçalves Tabosa Júnior (CPF XXX.032.114-XX) na condição de prefeito signatário e executor do Convênio 726135/2009 (gestão 2009/2016) , solidariamente ao Sr. Orlando Lima da Silva (CPF XXX.687.384-XX) na qualidade de fiscal do contrato entre 1/6/2011 e 24/5/2012 e à empresa WCN Empreendimentos e Serviços Ltda. (CNPJ 04.231.471/0001-61) , na qualidade de empreiteira contratada para execução do objeto:
	DATA DA OCORRÊNCIA
	 VALOR ORIGINAL R$ 
	 D/C 

	24/5/2012
	         64.813,90 
	 D 

Valor atualizado (com juros) até 25/8/2021: R$ 113.564,65.
c) aplicar, individualmente, aos responsáveis Gonçalves Tabosa Júnior (CPF XXX.032.114-XX) , Sr. Orlando Lima da Silva (CPF XXX.687.384-XX) e WCN Empreendimentos e Serviços Ltda. (CNPJ 04.231.471/0001-61) a multa prevista no art. 57 da Lei 8.443/1992 c/c o art. 267 do Regimento Interno do TCU, fixando-lhes o prazo de quinze dias, a contar da notificação, para que comprove, perante o Tribunal (art. 214, III, alínea 'a', do Regimento Interno do TCU) , o recolhimento da dívida aos cofres do Tesouro Nacional, atualizada monetariamente desde a data do acórdão proferido por este Tribunal até a do efetivo recolhimento, se pagas após o vencimento, na forma da legislação em vigor;
d) autorizar, desde logo, a cobrança judicial das dívidas, caso não atendidas as notificações, na forma do disposto no art. 28, inciso II, da Lei 8.443/1992;
e) autorizar também, desde logo, se requerido, com fundamento no art. 26 da Lei 8.443, de 1992, c/c o art. 217, §§ 1º e 2º do Regimento Interno do TCU, o parcelamento das dívidas em até 36 parcelas, incidindo, sobre cada parcela, corrigida monetariamente, os correspondentes acréscimos legais, fixando-lhes o prazo de quinze dias, a contar do recebimento da notificação, para comprovarem, perante o Tribunal, o recolhimento da primeira parcela, e de trinta dias, a contar da parcela anterior, para comprovar os recolhimentos das demais parcelas, devendo incidir, sobre cada valor mensal, atualizado monetariamente, os juros de mora devidos, no caso do débito, na forma prevista na legislação em vigor, alertando os responsáveis de que a falta de comprovação do recolhimento de qualquer parcela importará o vencimento antecipado do saldo devedor, nos termos do § 2º do art. 217 do Regimento Interno deste Tribunal;
f) enviar cópia do Acórdão a ser prolatado, bem como do Relatório e do Voto que o fundamentarem à Procuradoria da República no Estado de Pernambuco, nos termos do § 3º do art. 16 da Lei 8.443/1992, c/c o § 7º do art. 209 do Regimento Interno do TCU, para adoção das medidas cabíveis, informando que a presente deliberação, acompanhada do Relatório e do Voto que a fundamenta, está disponível para a consulta no endereço www.tcu.gov.br/acordaos, além de esclarecer que, caso requerido, o TCU poderá fornecer sem custos as correspondentes cópias, de forma impressa
g) enviar cópia do Acórdão que vier a ser proferido ao Ministério do Desenvolvimento Regional (sucessor do Ministério da Integração Nacional) e aos responsáveis, para ciência, informando que a presente deliberação, acompanhada do Relatório e do Voto que a fundamenta, está disponível para a consulta no endereço www.tcu.gov.br/acordaos, além de esclarecer que, caso requerido, o TCU poderá fornecer sem custos as correspondentes cópias, de forma impressa."
3.	Enfim, por intermédio do Exmo. Sr. Procurador Marinus Eduardo De Vries Marsico, o MPTCU anuiu, em cota singela (Peça 112) , à aludida proposta da unidade técnica.
4.	Foi apensado ao presente processo, contudo, o TC Processo 040.663/2019-1, cuidando aí da tomada de contas especial instaurada pelo então Ministério da Integração Nacional em desfavor de Eduardo Gonçalves Tabosa Júnior diante da não comprovação da boa e regular aplicação dos recursos federais repassados por meio do semelhante Convênio n.º 726135/2009, tendo o Acórdão 6.246/2020-TCU-2ª Câmara determinado o apensamento do aludido feito ao presente processo.
É o Relatório.

Raphael Parente Oliveira (26.433/OAB-PE), entre outros, representando Eduardo Gonçalves Tabosa Júnior.

Procurador Marinus Eduardo De Vries Marsico.

TOMADA DE CONTAS ESPECIAL. ENTÃO MINISTÉRIO DA INTEGRAÇÃO NACIONAL. CONVÊNIO. NÃO COMPROVAÇÃO DA BOA E REGULAR APLICAÇÃO DOS RECURSOS FEDERAIS REPASSADOS. CITAÇÃO. REVELIA DO ENTÃO FISCAL DO CONTRATO E DA EMPRESA CONTRATADA. REJEIÇÃO DAS ALEGAÇÕES DE DEFESA DO ENTÃO GESTOR MUNICIPAL. CONTAS IRREGULARES. DÉBITO. MULTA. AUSÊNCIA FINAL DE RECOLHIMENTO SOBRE O ÍNFIMO VALOR DEVIDO PELO ENTE MUNICIPAL. CONTAS REGULARES COM RESSALVA. COMUNICAÇÃO.

TOMADA DE CONTAS ESPECIAL (TCE)

Secretaria de Controle Externo de Tomada de Contas Especial (Secex-TCE).

Trata-se de tomada de contas especial instaurada pelo então Ministério da Integração Nacional em desfavor de Eduardo Gonçalves Tabosa Júnior, como então prefeito de Cumaru - PE (gestões: 2009-2012 e 2013-2016) , diante, originalmente, da parcial inexecução do objeto pactuado pelo Convênio n.º 726135/2009 destinado à construção das obras de drenagem de águas pluviais sob o valor originário de R$ 485.000,00 em recursos federais e de R$ 16.608,21 em recursos da contrapartida, tendo a vigência do ajuste sido estipulada para o período de 18/1/2010 a 5/11/2012.
2.	Como visto, a partir do Relatório de Tomada de Contas Especial n.º 1/2015 (Peça 5, p. 307-311) , o tomador de contas assinalou a responsabilidade de Eduardo Gonçalves Tabosa Júnior pelo dano ao erário sob o valor original de R$ 485.000,00 em face da não comprovação da boa e regular aplicação dos recursos federais transferidos no bojo do aludido ajuste.
3.	Todavia, por meio do Parecer Financeiro n.º 118/2018 (Peça 18, p. 25-34) , ao reavaliar o dano ao erário a partir dos termos aditivos ao referido ajuste, o então Ministério da Integração Nacional passou a assinalar a regular aplicação dos recursos federais sob o valor de R$ 414.846,78, anotando a subsistência, contudo, da responsabilidade do então gestor pelo dano ao erário sob o valor original de R$ 94.796,99, sem prejuízo da imputação de R$ 13.865,16 em desfavor do aludido município diante da ausência do aporte dos recursos na contrapartida.
4.	No âmbito do TCU, ao vislumbrar que o dano ao erário seria, na realidade, inferior ao indicado no Parecer Financeiro n.º 118/2018, a Secex-TCE promoveu a citação de Eduardo Gonçalves Tabosa Júnior e Leonardo Menezes de Sá, como fiscal do contrato, em solidariedade com a WCN Empreendimentos e Serviços Ltda. como empresa contratada, pelo débito sob o valor histórico de R$ 64.813,90, sem prejuízo da imputação de R$ 8.776,25 em desfavor do aludido ente municipal.
5.	A despeito, contudo, das regulares citações, os responsáveis (Eduardo Gonçalves Tabosa Júnior e WCN Empreendimentos e Serviços Ltda.) não apresentaram as suas alegações de defesa, nem efetuaram, tampouco, o recolhimento do débito, passando à condição de revéis perante o TCU, nos termos do art. 12, § 3º, da Lei n.º 8.443, de 1992.
6.	Já o Município de Cumaru - PE apresentou a sua defesa no sentido de a responsabilidade pela falta da contrapartida municipal dever ser imputada em desfavor, apenas, do então prefeito (Eduardo Gonçalves Tabosa Júnior) .
7.	Por seu turno, como o suposto fiscal do contrato, Leonardo Menezes de Sá ofereceu a sua defesa no sentido de que teria sido o responsável apenas pela elaboração do projeto de engenharia, e não pela fiscalização das obras de drenagem de águas pluviais, tendo demonstrado, para tanto, que os boletins de medição teriam sido assinados pelo então fiscal do contrato (Orlando Lima da Silva) .
8.	De todo modo, após a análise do feito, a unidade técnica propôs o acolhimento da defesa oferecida por Leonardo Menezes de Sá e a citação do efetivo responsável (Orlando Lima da Silva) , sem prejuízo de o TCU fixar o novo e improrrogável prazo para o referido município comprovar o recolhimento do débito sob o valor histórico de R$ 8.776,25; tendo o Parquet especial anuído a essa proposta.
9.	Por meio, então, do Acórdão 13.307/2020 prolatado pela 2ª Câmara do TCU (Peça 76) , teria sido promovida a citação solidária de Orlando Lima da Silva, como o efetivo fiscal do contrato, ante a solidariedade com Eduardo Gonçalves Tabosa Júnior e a WCN Empreendimentos e Serviços Ltda. pelo débito sob o valor original de R$ 64.813,90 em função da parcial inexecução das obras, sem prejuízo, todavia, de promover a fixação do novo e improrrogável prazo para o referido município comprovar o recolhimento do débito sob o valor de R$ 8.776,25 em face da ausência da contrapartida municipal.
10.	A despeito, contudo, das regulares citações, os responsáveis (Orlando Lima da Silva, WCN Empreendimentos e Serviços Ltda. e o Município de Cumaru - PE) não apresentaram as suas alegações de defesa, nem efetuaram, tampouco, o recolhimento do débito, passando os dois primeiros responsáveis à condição de revéis perante o TCU, nos termos do art. 12, § 3º, da Lei n.º 8.443, de 1992.
11.	Por outro lado, após a regular notificação, Eduardo Gonçalves Tabosa Júnior apresentou a sua defesa (Peça 95) no sentido, em síntese, de que não teria a responsabilidade pelo dano ao erário em face da confiança na idoneidade dos documentos a ele apresentados para comprovar a regularidade das despesas, não subsistindo o suposto nexo causal entre a sua ação ou omissão e o resultado danoso.
12.	De todo modo, após a análise final do feito, a Secex-TCE pugnou pela irregularidade das contas de Eduardo Gonçalves Tabosa Júnior, além de Orlando Lima da Silva e da WCN Empreendimentos e Serviços Ltda., para condená-los solidariamente ao pagamento do correspondente débito sob o valor original de R$ 64.813,90 e lhes aplicar a subsequente multa legal, sem prejuízo, todavia, da irregularidade das contas do referido município para condená-lo ao pagamento do débito sob o valor de R$ 8.776,25; tendo o Parquet especial anuído a essa proposta.
13.	O TCU pode incorporar o parecer da unidade técnica a estas razões de decidir, sem prejuízo, todavia, de promover a exclusão do ente municipal nesta relação processual em função de o referido valor remanescente ser evidentemente irrisório.
14.	Eis que, na presente TCE, o então gestor municipal não teria conseguido afastar as irregularidades pela parcial execução do objeto pactuado, sem o subsequente aproveitamento de toda a parcela executada do empreendimento em prol da comunidade local, não podendo ser acolhida a mera justificativa de que não teria a responsabilidade pela execução física da obra, já que, em sintonia, por exemplo, com o Acórdão 935/2007-TCU-Plenário, os Acórdãos 2.396/2006, 2.658/2007, 2.473/2007, 873/2007, da 1ª Câmara, e o Acórdão 5866/2010-TCU-Segunda Câmara, a jurisprudência do TCU estaria firmada no sentido de a delegação de competência não resultar necessariamente no suposto afastamento da responsabilidade do gestor-signatário do ajuste, até porque caberia ao agente delegante a efetiva responsabilidade pelo erro grosseiro em ato omissivo-comissivo, com a eventual culpa in eligendo ou in vigilando, em face das subjacentes falhas na supervisão da irregular atuação dos eventuais agentes delegados, tendo o referido agente delegante deixado, no presente caso concreto, de promover as oportunas medidas cabíveis para a pronta correção das irregularidades na execução do empreendimento, e, assim, diante dessa sua conduta omissivo-comissiva, com o evidente erro grosseiro, o gestor-delegante deve, sim, responder pelas consequentes irregularidades no ajuste e pelo subsequente dano ao erário.
15.	Bem se sabe, aliás, que, em sintonia, entre outros, com os Acórdãos 3.898/2019, 4.997/2019, 3.995/2020 e 4.002/2020, da 2ª Câmara, a jurisprudência do TCU estaria firmada no sentido da pessoal responsabilidade do gestor pela comprovação da boa e regular aplicação dos recursos captados sob a custódia do poder público federal, submetendo todo aquele que arrecada, utiliza ou gerencia esses recursos públicos ao dever de demonstrar o correto emprego dos correspondentes valores, nos termos dos arts. 70, parágrafo único, e 37, caput, da Constituição de 1988 e do art. 93 do Decreto-Lei n.º 200, de 1967, sem prejuízo de, por analogia à Súmula n.º 286 do TCU, a pessoa jurídica de direito privado também responder como destinatária dos recursos captados, em solidariedade com os seus administradores, pelo dano causado ao erário em face da ausência de efetiva comprovação sobre a execução do objeto pactuado e a boa aplicação dos recursos públicos, nos termos do art. 16, § 2º, "b", da Lei n.º 8.443, de 1992.
16.	Por esse prisma, em função da ausência de elementos capazes de demonstrar a boa e regular aplicação dos recursos federais, para além da ausência de evidenciação do nexo causal entre os recursos federais aportados e os supostos dispêndios incorridos no âmbito do referido Convênio n.º 726135/2009, ante a parcial inexecução do objeto pactuado sem aproveitamento útil em prol da população local, restou configurada a ofensa não só às regras legais, mas também aos princípios basilares da administração pública, já que, ao final e ao cabo, os responsáveis deixaram de prestar a devida satisfação à sociedade sobre o efetivo emprego dos recursos públicos postos à sua disposição, e, desse modo, restaria confirmada a presunção legal de dano ao erário em face do eventual desvio ou desperdício dos respectivos recursos federais, restando por aí adequada a proposta da unidade técnica e do MPTCU no sentido da irregularidade das contas dos responsáveis para a subsequente condenação em débito e em multa.
17.	Não subsistiria, enfim, a eventual prescrição da pretensão punitiva do TCU, já que, nos termos do Acórdão 1441/2016-TCU-Plenário, não teria ocorrido o transcurso superior a dez anos entre as ordens para a citação no âmbito do TCU, em 25/5/2020 (Peça 30) e 24/11/2020 (Peça 76) , e a data fatal para a prestação de contas final do aludido convênio, em 5/12/2012 (Peça 5, p. 172) .
18.	Eis que, por meio do aludido Acórdão 1.441/2016 proferido na Sessão Extraordinária de 8/6/2016, o Plenário do TCU firmou o seu entendimento no sentido de que a prescrição da pretensão punitiva deve seguir a regra geral do prazo decenal, contado a partir do fato, em linha com o art. 205 do Código Civil brasileiro, interrompendo a contagem do aludido prazo com a ordem de citação, nos termos do art. 240, caput, da Lei n.º 13.105 (Código Processual Civil) , de 2015.
19.	Sem prejuízo, no entanto, do respeito a esse entendimento do Tribunal, deve ser reiterada a minha ressalva já registrada em vários outros julgados do TCU no sentido de que, na ausência de lei específica, o TCU não deveria aplicar qualquer prazo prescricional sobre a referida pretensão punitiva ou, então, na pior das hipóteses, o Tribunal deveria aplicar a regra prescricional fixada pela Lei n.º 9.873, de 1999, não só porque ela trata diretamente de prescrição no âmbito do direito administrativo sancionador, mas também porque, entre outras medidas, a aludida lei manda aplicar o prazo prescricional penal, quando a infração administrativa também configure crime, além de determinar expressamente que, diante do ilícito continuado ou permanente, a contagem do prazo deve iniciar no dia da cessação do aludido ilícito.
20.	A despeito, então, de registrar essa minha posição pessoal, o TCU deve promover a aplicação da multa legal em desfavor dos aludidos responsáveis a partir do entendimento fixado pelo aludido Acórdão 1441/2016-TCU-Plenário, até porque também subsistiria a eventual ausência de prescrição da pretensão punitiva do TCU a partir da aplicação da referida Lei n.º 9.873, de 1999, ante a incidência das diversas causas interruptivas.
21.	Contudo, como a malsinada irregularidade configuraria a eventual conduta dolosa no sentido de efetivamente facilitar, permitir ou concorrer para que pessoa física ou jurídica privada incorpore ou utilize, de forma indevida, rendas, verbas ou valores integrantes do acervo patrimonial da administração pública, sem a observância das formalidades legais ou regulamentares aplicáveis, resultando no eventual ilícito doloso de improbidade administrativa causador do aludido prejuízo ao erário, nos termos, por exemplo, do art. 10, I e II, da Lei n.º 8.429, de 1992, com a alteração promovida pela Lei n.º 14.230, de 2021, a eventual prescrição da ação de ressarcimento ao erário também não subsistiria, estando esse entendimento em plena consonância com a jurisprudência fixada pelo STF no bojo do RE 852.475-SP, com o trânsito em julgado a partir de 6/12/2019, diante da Tese de Repercussão Geral n.º 897 no sentido de que "São imprescritíveis as ações de ressarcimento ao erário fundadas na prática de ato doloso tipificado na Lei de Improbidade Administrativa".
22.	De outra sorte, a despeito da ausência de recolhimento do diminuto saldo remanescente pelo aludido município, o prosseguimento da ação de controle, com os custos da subsequente cobrança, seria bem mais dispendioso ao erário, podendo o TCU assinalar, por conseguinte, o eventual cumprimento do Acórdão 13307/2020-TCU-Segunda Câmara em material respeito aos princípios da insignificância, racionalidade administrativa e economia processual.
23.	O TCU deve julgar irregulares, portanto, as contas de Eduardo Gonçalves Tabosa Júnior, além de Orlando Lima da Silva e da WCN Empreendimentos e Serviços Ltda., para condená-los solidariamente ao pagamento do anunciado débito, além de lhes aplicar a multa fixada pelo art. 57 da Lei n.º 8.443, de 1992, sem prejuízo, todavia, de promover a exclusão do ente municipal e de Leonardo Menezes de Sá nesta relação processual.
Ante o exposto, pugno pela prolação do Acórdão ora submetido a este Colegiado.
TCU, Sala das Sessões, em 29 de março de 2022.
Ministro-Substituto ANDRÉ LUÍS DE CARVALHO 
Relator